【裁判字號】    93,苗簡,120
【裁判日期】    951219
【裁判案由】    拆屋還地
【裁判全文】
臺灣苗栗地方法院民事判決      93年度苗簡字第120號
原        告  丁○○
              乙○○
              癸○○○
              己○○
              壬○○
              湯為城
              庚○○
被        告  丙○○
訴 訟 代理人  張績寶律師
複  代 理 人  江文玉律師
              楊博任律師
被        告  戊○○
兼訴訟代理人  甲○○○
上列當事人間請求拆屋還地事件，本院於民國九十五年一月十九
日言詞辯論終結，茲因九十五年一月二十七日之民事判決有所脫
漏，而補充判決如下：
    主  文
被告丙○○應將坐落於苗栗縣苗栗市○○○段第一○七之三號土
地上，如附圖（即苗栗縣苗栗地政事務所九十四年十一月二十一
日實測圖）所示之編號Ｃ、Ｊ、Ｍ部分，面積分別為三○點三四
平方公尺、十六點○三平方公尺、三點一六平方公尺平方公尺之
地上物拆除，將該部分土地騰空返還予全體共有人。原告其餘之
訴駁回。
訴訟費用由被告丙○○負擔。
本判決第一項，於原告以新台幣貳拾肆萬柒仟零拾玖元整為被
告丙○○供擔保後，得為假執行；被告丙○○得以新台幣柒拾肆
萬壹仟壹佰壹拾柒元整為原告供擔保，而免為假執行。
原告其餘假執行之聲請駁回。
    事實及理由
一、按訴訟標的之一部或訴訟費用，裁判有脫漏者，法院應依聲
    請或依職權以判決補充之；當事人就脫漏部分聲明不服者，
    以聲請補充判決論；脫漏之部分已經辯論終結者，應即為判
    決；此為民事訴訟法第二三三條第一項、第二項及第三項前
    段規定甚明。
二、本件當事人間請求拆除無權占有苗栗縣苗栗市○○○段第一
    ○七之三、一○七之八、一○八之三二號等三筆土地（下稱
    系爭土地）之地上物，並返還予全體共有人之拆屋還地事件
    ，原告丁○○、乙○○於本院民國（下同）九十四年四月七
    日言詞辯論期日，聲明請求拆除如苗栗縣苗栗地政事務所土
    地複丈成果圖所示編號Ａ、Ｂ、Ｃ、Ｄ、Ｅ、Ｆ、Ｈ、Ｉ、
    Ｊ、Ｌ、Ｍ、Ｎ、Ｒ、Ｔ、Ｏ等個部分之地上物，此有本院
    卷第二宗第十四頁之筆錄可參。嗣經本院於九十五年一月十
    九日就原告之上開聲明為言詞辯論終結，而於九十五年一月
    二十七日判決時，僅就編號Ａ、Ｂ、Ｅ、Ｆ、Ｈ、Ｉ、Ｌ、
    Ｎ等部分判決原告此部份之請求為有理由，就編號Ｒ、Ｔ、
    Ｏ部分判決原告此部份之請求為無理由，其餘編號Ｃ、Ｄ、
    Ｊ、Ｍ等部分有所脫漏，尚未為裁判，揆諸上開民事訴訟法
    第二三三條第一項、第二項及第三項前段之規定，本院自得
    依聲請或職權為補充判決。
三、茲因原告丁○○、乙○○就上開脫漏之編號Ｃ、Ｊ、Ｍ等部
    分聲明不服，而於九十五年三月二十二日具狀提出上訴，由
    本院合議庭以九十五年度簡上字第十九號審理，並於九十五
    年十一月二十一日隨函檢卷予本院審酌漏未裁判部分，是依
    民事訴訟法第二三三條第一項、第二項及第三項前段規定，
    原告不服之聲明應以聲請補充判決論，由本院依聲請就編號
    Ｃ、Ｊ、Ｍ等部分以判決補充之，且該脫漏之部分已經辯論
    終結，本院應即為判決，毋庸再通知兩造為言詞辯論，先予
    敘明。茲補充判決及敘明理由如下：
（一）查系爭第一○七之三、一○七之八及一○八之三二號等三
      筆土地，本為兩造之父親湯協祥所有，嗣其於七十一年一
      月二十一日辭世後，由兩造共同繼承系爭三筆土地，目前
      由原告丁○○、乙○○、癸○○○、己○○、壬○○、湯
      為城、庚○○、及被告丙○○、戊○○、甲○○○等十人
      公同共有系爭土地之所有權。如附圖所示坐落於系爭土地
      上之門牌苗栗縣苗栗市○○里○鄰○○街七十五巷八號、
      十號、十六號房屋，由被告丙○○單獨占有使用或出租收
      取租金多年。上情為兩造所不爭執，復有土地登記謄本、
      戶籍謄本可資參照，並經本院至現場履勘屬實，有勘驗筆
      錄、現場照片、現場簡圖等件附卷可稽，足堪認定。從而
      ，本件應為審酌之重點，乃被告丙○○是否有權占用系爭
      土地？
（二）按民法第八百二十八條規定，公同共有人之權利義務，依
      其公同關係所由規定之法律或契約定之，除前項之法律或
      契約另有規定外，公同共有物之處分，及其他之權利行使
      ，應得公同共有人全體之同意。被告辯稱坐落於系爭土地
      上之房屋，乃兩造先母賴連妹建造而贈與被告丙○○，且
      兩造先母基於協議離婚書而得以取得房屋基地之所有權等
      語，核與其所提出之離婚證明書雖相符，惟民法第七百五
      十八條規定，不動產物權，依法律行為而取得設定、喪失
      、及變更者，非經登記，不生效力，是兩造先母賴連妹仍
      非系爭土地之所有權人，其基於離婚協議書所取得之土地
      所有權移轉請求權，亦非當然得由被告丙○○繼受取得。
      再者，兩造父母嗣後又辦理結婚，此為兩造所不爭執，且
      遲至兩造先母賴連妹辭世時均未辦理土地所有權之移轉，
      則兩造父母復合後就土地產權移轉事宜是否已變更原離婚
      協議書之約定，非無疑義。換言之，被告丙○○母親賴連
      妹係占用基地之權源乃離婚協議書之約定，係基於債之關
      係而占有，依債權相對性原則，此債權債務關僅存於相對
      人即兩造父母之間，被告依贈與關係取得房屋所有權後，
      非當然得對房屋基地即系爭土地之公同共有人主張有權占
      有。復參酌被告丙○○於九十三年四月二日在履勘現場，
      自承其母僅贈與舊建物，未贈與系爭土地等語，從而，被
      告丙○○至多僅基於其先母賴連妹贈與房屋之關係，而取
      得原有房屋之所有權及使用權，非得據以對抗系爭土地之
      其他公同共有人，而另行擅自加蓋鋁板、石綿瓦屋、滾浪
      板屋及鴿舍等建物，即倘未經全體共有人之同意，非得擅
      自增建而行使使用收益權。
（三）又依本院於九十三年四月二日至現場履勘之實況，坐落於
      系爭土地上之門牌苗栗縣苗栗市○○里○鄰○○街七十五
      巷八號、十號、十六號房屋，分別由被告丙○○自行養鴿
      、出租供賣小吃及出租供作聚會所之用，其外觀為新穎之
      鐵皮屋頂及大型鐵捲門；如附圖所示八號房屋即鴿舍前段
      之編號Ａ、Ｂ部分，明顯與鴿舍後段之建物有別，其磚牆
      新舊程度、鐵皮屋頂顏色、鋼樑顏色、表面鏽蝕程度均不
      同，亦有新舊牆面之交接痕跡；附圖所示八號房屋即鴿舍
      後段之編號Ｃ部分，被告丙○○占用該處空地，利用與編
      號Ｇ相鄰之原有牆面，再另行搭蓋簡易屋瓦，而興建鴿舍
      ，長期佔地使用；如附圖所示十號房屋即小吃店前段之編
      號Ｅ、Ｆ、Ｈ、Ｉ、Ｊ部分，明顯與小吃店後段之建物有
      別，其磚牆新舊程度、鐵皮屋頂顏色均不同，仍殘留社寮
      街九十三巷六號之舊門牌；如附圖所示十六號即聚會所前
      段之編號Ｌ、Ｍ、Ｎ、Ｒ、Ｔ部分，明顯與聚會所後段之
      建物有別，其鐵皮屋頂新舊、顏色、鏽蝕程度均不同。上
      情有該日之勘驗筆錄、現場照片、現場簡圖可佐，復經被
      告丙○○當場坦承係因道路之拓寬工程，而毀損部分舊有
      房屋，故增建上開建物等語，並有苗栗縣苗栗地政事務所
      派員於現場測量而繪製之九十四年十一月二十一日實測圖
      （即附圖）在卷可考，徵諸台灣高等法院台中分院檢察署
      九十二年度上聲議字第一一八一號處分書所載原告丁○○
      、乙○○、被告丙○○及工程人員徐傳壹陳述之房屋受損
      情節可參，另據台灣苗栗地方法院檢察署檢察官九十二年
      度偵字第一二八二號、第一六七六號不起訴處分書所載，
      被告丙○○自承其將苗栗市○○街九十三巷四、六、八、
      十號房屋之本國式平房屋頂、杉木支撐架改為烤漆浪板、
      鋼骨支架，並將廚房與中間隔牆拆除打通，廚房完全拆除
      改為鴿舍，修繕九十一號屋頂等語，堪信上開部分為被告
      丙○○所自行增建，並非其先母賴連妹所贈與之房屋。再
      者，被告丙○○所辯增建乃保存行為云云，核其所增建或
      保存標的為房屋，而非公同共有之土地，自無從認定為公
      同共有土地之保存行為，且對於公同共有土地之利用，乃
      使用收益權之行使，依據民法第八百二十八條第二項後段
      之規定，仍應得公同共有人之同意，非被告丙○○得以擅
      自增建並出租或使用。
（四）按當事人主張有利於己之事實者，就其事實有舉證之責任
      ，民事訴訟法第二百七十七條前段規定甚明，所謂舉證之
      責任，係指提出足供法院對其主張之事實，為有利認定之
      證據而言。核被告丙○○僅係受其先母贈與舊有房屋，並
      未受贈系爭土地之所有權，其對於房屋之所有權及使用權
      ，於房屋受有部分毀損時，該部分之權源即因標的物滅失
      而無從回復。否則，時下建材皆可耐用數十年或百年，倘
      得部分毀損又部分增建，則房屋所有人將無放任房屋全部
      毀損之可能，透過不斷之增建，則房屋所有人豈非得藉由
      增建房屋而永久無償占用土地？土地之公同共有人豈非永
      無使用土地之機會？疏非事理之平。被告丙○○就上開編
      號Ａ、Ｂ、Ｃ、Ｅ、Ｆ、Ｈ、Ｉ、Ｊ、Ｌ、Ｍ、Ｎ部分之
      增建建物，復未舉證證明有何合法占用之權利，則依民法
      第七百六十七條前段規定，所有人對於無權占有其所有物
      者，得請求返還之，原告請求被告丙○○應將坐落於苗栗
      縣苗栗市○○○段第一○七之三及一○七之八號土地上，
      門牌苗栗縣苗栗市○○街七十五巷八號、十號、十六號房
      屋如附圖所示之編號Ａ、Ｂ、Ｃ、Ｅ、Ｆ、Ｈ、Ｉ、Ｊ、
      Ｌ、Ｍ、Ｎ部分，面積分別為二平方公尺、六點二二平方
      公尺、三○點三四平方公尺、三平方公尺、七點五八平方
      公尺、一平方公尺、二點八四平方公尺、十六點○三平方
      公尺、一平方公尺、三點一六平方公尺、五點一八平方公
      尺之地上物拆除，將該部分土地騰空返還予全體共有人，
      為有理由，應予准許。
（五）原九十五年一月二十七日所為之民事判決，就被告丙○○
      坐落於系爭第一○七之三號土地上，如附圖所示之編號Ｃ
      、Ｊ、Ｍ部分，面積分別為三○點三四平方公尺、十六點
      ○三平方公尺、三點一六平方公尺部分之土地有所脫漏，
      未併於原判決之主文欄及事實理由欄為准駁，爰依上開規
      定，補充判決如主文第一項所示。
（六）如附圖所示之編號Ｄ、面積一平方公尺部分，係坐落於相
      鄰之第一○七之十二號土地上，此觀諸附圖甚明，復為兩
      造當庭所不爭執，茲審酌同段第一○七之十二號土地之土
      地謄本所示，其土地所有人乃訴外人羅建春，原告並非所
      有權人或共有人，是原告起訴時誤認該部分坐落於系爭第
      一○七之三號土地上，一併請求拆除該部分之建物及返還
      土地云云，為無理由，此部份之請求應予駁回。原告雖未
      就此部分對原判決聲明不服，然此部份仍為原判決所脫漏
      ，本院自得依職權對此為補充判決如主文第二項所示。
（七）原告訴請就如附圖所示編號Ｏ部分拆屋還地，乃權利之濫
      用，為無理由，詳如原判決事實及理由欄之實體上理由（
      五）所述。
（八）原告於訴訟中追加請求拆除坐落同段第一○七之五號土地
      上如附圖所示編號Ｔ、面積二平方公尺之建物，其訴之追
      加為不合法，其請求無從准許，此部份應併予駁回，詳如
      原判決事實及理由欄之程序上理由（二）所述。
（九）至於如附圖所示編號Ｒ部分，面積僅為○點一五平方公尺
      ，其使用效益顯然甚低，然觀諸相鄰被告丙○○所有之同
      段一○八之九號土地，依土地登記簿謄本所載之面積高達
      二一二平方公尺，則原告拆除此部份所受之利益顯然小於
      被告丙○○因拆除此部份所受之損害，對整體社會經濟之
      發展亦非有利。再者，依據附圖所示坐落於同段一○八之
      九號土地上之編號Ｐ、Ｑ，面積分別為二六平方公尺、一
      六八平方公尺，合計第一○八之九號土地之總面積僅有一
      九四平方公尺，相較於該地之土地謄本所載二一二平方公
      尺之面積，短少之面積高達十八平方公尺，則此次測量實
      應考量合理之誤差範圍，方為公允，否則，如何說明上開
      一○八之九號土地面積短少之原由？從而，如附圖所示編
      號Ｒ、面積○點一五平方公尺部分，被告抗辯該部分並未
      越界建築，應係測量之誤差等語，實屬可採。從而，原告
      請求拆除如附圖所示編號Ｒ部分、面積○點一五平方公尺
      之建物，為無理由，應予駁回。此部份業經原判決裁判在
      卷，茲再補充理由如上。
四、綜合原判決及本件補充判決論之，原告丁○○、乙○○及視
    同起訴之原告癸○○○、己○○、壬○○、辛○○、庚○○
    等人對被告丙○○及視同被訴之被告戊○○、甲○○○等人
    訴請拆屋還地事件，原告請求拆除如附圖所示編號Ａ、Ｂ、
    Ｃ、Ｅ、Ｆ、Ｈ、Ｉ、Ｊ、Ｌ、Ｍ、Ｎ部分，面積分別為二
    平方公尺、六點二二平方公尺、三○點三四平方公尺、三平
    方公尺、七點五八平方公尺、一平方公尺、二點八四平方公
    尺、十六點○三平方公尺、一平方公尺、三點一六平方公尺
    、五點一八平方公尺之地上物拆除，將該部分土地騰空返還
    予全體共有人，為有理由，應予准許。其餘原告請求拆除編
    號Ｄ、Ｒ、Ｔ、Ｏ部分，面積分別為一平方公尺、○點一五
    平方公尺、二平方公尺、四平方公尺之地上物，為無理由，
    應予駁回。
五、被告戊○○、甲○○○非系爭土地上增建建物之所有人，無
    拆除房屋之權利，亦非系爭土地之占用人，客觀上無從履行
    返還土地之義務，縱使渠等同意由被告丙○○繼續占用土地
    ，亦無從履行本件拆屋還地之請求。從而，原告併列上開二
    人為被告，請求渠等連帶履行拆屋還地之責任，為無理由，
    此部份應予駁回。
六、兩造陳明願供擔保，聲請宣告假執行或免為假執行，經核原
    告勝訴部分，合於法律規定，爰分別酌定相當之擔保金額宣
    告之；原告其餘假執行之聲請，因訴之駁回而失所依據，不
    予准許。並就原判決脫漏部分，補充宣示其假執行及免假執
    行之擔保金如主文第四項所示。
七、本件事證已臻明確，兩造其餘之主張及抗辯，不影響判決之
    結果，爰不一一論述。
八、據上論斷，本件原告之訴為一部有理由、一部無理由，爰依
    民事訴訟法第八十五條第一項、第三百八十五條第一項前段
    、第三百九十條第二項、第三百九十二條第二項，判決如主
    文。
中    華    民    國    95    年    12    月    19    日
                   民事庭法  官  李麗萍
以上正本係照原本作成
如對本判決上訴，須於判決送達後20日內向本院提出上訴狀。
                         書記官  丁文宏
中    華    民    國    95    年    12    月    19    日
附圖：如原判決所附之苗栗縣苗栗地政事務所九十四年十一月二
      十一日實測圖


司法院資訊處製作；財團法人民間司法改革基金會備份。
